臺北高等行政法院判決
　　　　　　　　　　　　　　　　　　 93年度訴字第00592號
　　　　　　　　　　　　　　　.
原　　　告　皇資企業有限公司
代　表　人　甲○○
訴訟代理人　邱雅文律師
被　　　告　財政部臺北市國稅局
代　表　人　張盛和（局長）
訴訟代理人　乙○○
上列當事人間因營業稅事件，原告不服財政部中華民國93年4月
13日台財訴字第0931351116號訴願決定，提起行政訴訟。本院判
決如下：
　　主  文
訴願決定撤銷。
被告對於原告92年9月5日申請退還91年7、8月營業稅溢付稅額事
件，應依本判決之法律見解對於原告作成決定。
原告其餘之訴駁回。
訴訟費用由被告負擔2分之1，餘由原告負擔。
　　事  實
一、事實概要：原告以其業於91年9月16日申報有關外銷貨物零
    稅率銷售額，並計應退稅額新台幣（下同）4,941,980元，4
    元，因被告未核退該筆退稅款，乃依加值型及非加值型營業
    稅法 (下稱營業稅法)第39條規定，於92年9月5日具文向被
    告所屬大安分局申請退還溢繳前開稅款，該局以92年10月20
    日財北國稅大安營業字第0920037016號函復原告略以：「貴
    公司申請退還91年度7、8月營業稅溢付稅額乙案，刻正由財
    政部台北市國稅局審三科查核中，俟查核後另行函復，請
    查照。……。」等語。原告不服，提起訴願，經決定駁回後
    ，遂提起本件行政訴訟。
二、兩造聲明：
　　(一)原告聲明：
      1.訴願決定及原處分均撤銷。
      2.被告對於原告92月9月12日申請營業稅退稅事件，應做
        成准予核退4,941,980元之行政處分。
　　(二)被告聲明：駁回原告之訴。
三、兩造之爭點：被告前開覆函之性質如何？原告提起本件訴訟
                是否合法？
    (一)原告主張之理由：
      1.按大法官釋字第423號解釋，明白揭示：「行政機關行
        使公權力，就特定具體之公法事件所為對外發生法律上
        效果之單方行政行為，皆屬行政處分，不因其用語、形
        式以及是否有後續行為或記載不得聲明不服之文字而有
        異。」又按，行政法院77年判字第2054號判決意旨以：
        「行政機關對於人民請求之事項，雖未為具體准駁之表
        示，但由其敘述之事實及理由之說明內容，如已足認其
        有准駁之表示，而對人民發生法律上效果者，自難謂非
        行政處分，即得為行政爭訟之標的」。查被告以92.10.
        20日財北國稅大安營業字第0920037016號函，以「查核
        後另行函復」回覆原告退稅之申請，依前述大法官會議
        解釋及行政法院之判決意旨，已屬駁回原告申請之行政
        處分，原告自得依據行政訴訟法相關規定提請行政訴訟
        。
      2.又查，原告申請退稅期間，即主動提示帳冊予被告機關
        查帳，被告機關已依據原告所提供之帳冊，查核原告之
        交易事實，被告機關也於92年8月份將該筆退稅款查核
        完畢，足證原告公司已符合加值型及非加值型營業稅法
        第39條之構成要件，該筆營業稅自應核退，詎料，被告
        機關查核無誤後，非但未予退稅，甚且百般推託，致原
        告公司資金調度陷入困境，原行政處分駁回之理由，顯
        不適法。為此狀請鈞院鑒核，賜准判決如訴之聲明，以
        維權益，實感德便。
　　(二)被告主張之理由：
      1.本案原告於91年9月16日依法申報91年度7、8月期之外
        銷貨物零稅率銷售額，並計應退稅4,941,980元，因該
        案涉有以「假出口真退稅」方式利用外銷貨物之營業稅
        稅率為零之規定，在無實際交易之情況下製作不實之交
        易憑證，虛報進項稅額及零稅率銷售額，涉嫌逃漏營業
        稅及營利事業所得稅並詐領退稅款，業經法務部調查局
        移送臺灣板橋地方法院檢察署偵辦中，被告亦配合調查
        ，原告於93年9月12日申請退還上揭稅款，被告所屬大
        安分局依加值型及非加值型營業稅法第39條規定，以前
        開函復原告略以：「貴公司申請退還91年7、8月營業稅
        溢付稅額乙案，刻正由財政部臺北市國稅局審查3科查
        核中，俟查核後另行函復，請查照。…」等語，僅係就
        原告之申請所為依相關法律規定之單純意思通知及該事
        件辦理進度之告知，非性質上為意思表示之行政處分。
      2.原告訴稱被告所屬大安分局92年10月20日財北國稅大安
        營業字第0920037016號函復，即屬行政處分乙節；查本
        件係就原告申請退還91年度7、8月營業稅溢付稅額乙案
        ，依加值型及非加值型營業稅法第39條規定應由稽徵機
        關查明後始予退還所為相關法律規定加以說明，核其性
        質屬單純事實敘述所為之意思通知，並非對原告之申請
        事項有所處分，且並未發生法律上之效果，或造成其權
        利或利益之損害，自非屬行政處分，原告對之請求行政
        救濟，程序上顯有不合。
　　理  由
一、按「營業人申報之左列溢付稅額，應由主管稽徵機關查明後
    退還之：一、因銷售第7條規定適用零稅率貨物或勞務而溢
    付之營業稅。二、因取得固定資產而溢付之營業稅。三、因
    合併、轉讓、解散或廢止申請註銷登記者，其溢付之營業稅
    。」營業稅法第39條第1項定有明文。
二、本件原告於91年9月16日申報有關外銷貨物零稅率銷售額，
    合計應退稅額4,941,980元，因被告未依營業稅法第39條規
    定退還前開溢付稅額，乃於92年9月5日發文申請核退該筆退
    稅款，經被告所屬大安分局於92年10月20日以財北國稅大安
    營業字第0920037016號函復原告略稱：「貴公司申請退還91
    年度7、8月營業稅溢付稅額乙案，刻正由財政部台北市國稅
    局審三科查核中，俟查核後另行函復，…」等語，原告不服
    ，提起訴願，經訴願機關以前開覆函非行政處分，而決定不
    受理等情，有原告前開請求退稅申請書、被告所屬大安局覆
    函及財政部93年4月13日台財訴字第0931351116號訴願決定
    書附原處分卷可稽，並為兩造所不爭，堪信為真實。
三、原告起訴主張：被告前開函以「查核後另行函復」回覆原告
    退稅之申請，依大法官釋字第423號解釋及改制前行政法院
    77年判字第2054號判決意旨，已屬駁回原告申請之行政處分
    ，原告自得提起行政訴訟。又原告申請退稅期間，已主動提
    示帳冊予被告查核完畢，已符合型營業稅法第39條之構成要
    件，被告自應核准退還前開91年度7、8月營業稅溢付稅額等
    語。
四、經查：
    (一)按「本法所稱行政處分，係指中央或地方機關就公法上具
      體事件所為之決定或其他公權力措施而對外直接發生法律
      效果之單方行政行為。」訴願法第3條第1項定有明文。又
      「行政處分，係指中央或地方官署基於公法上之權力，就
      特定事件所為積極或消極之意思決定而發生一定之效果者
      而言；官署所為告知經辦事件進度或緩辦原因之通知，既
      不生法律上之效果，自非行政處分，不得以之為行政訴訟
      之標的。」亦有改制前行政法院六十裁字第八八號判例可
      資參照。查被告所屬大安分局前開覆函，係就原告前開申
      請退還91年度7、8月營業稅溢付稅案，告知該局目前辦理
      之情形，核屬單純事實之敘述，並非對原告之請求另有准
      駁，要不因該項說明或敘述，而對原告權益發生具體之法
      律上效果，自非行政處分甚明，原告對之提起訴願及行政
      訴訟，即非法之所許。
    (二)次按，訴願法第2條第1項、第82條第1項分別規定：「人
      民因中央或地方機關對其依法申請之案件，於法定期間內
      應作為而不作為，認為損害其權利或利益者，亦得提起訴
      願。前項期間，法令未規定者，自機關受理申請之日起為
      二個月。」「對於依第二條第一項提起之訴願，受理訴願
      機關認為有理由者，應指定相當期間，命應作為之機關速
      為一定之處分。」又「人民因中央或地方機關對其依法申
      請之案件，於法令所定期間內應作為而不作為，認為其權
      利或法律上利益受損害者，經依訴願程序後，得向高等行
      政法院提起請求該機關應為行政處分或應為特定內容之行
      政處分之訴訟。」亦為行政訴訟法第5條第1項分別定有明
      文。準此，人民向行政機關提出作成行政處分之申請，行
      政機關如未於法定間內為核准或駁回之處分，人民即得提
      起訴願、行政訴訟。經查，原告早於92年9月5日發文申請
      核退前開營業稅溢付稅額，然被告除由所屬大安分局於92
      年10月20日以前開覆函告知原告辦理之情形，迄今仍未為
      任何核准或駁回之行政處分等情，為兩造所不爭，被告有
      怠於為行政處分之事實，足堪認定。是原告雖誤認被告所
      屬大安分局前開覆函為否准處分而提起訴願，惟其訴願書
      之訴願請求事項已記載：「一原處分撤銷。二訴願機關應
      作成准予核退四百九十四萬一千九百八十元營業稅之訴願
      決定。」等語，核屬提起課予義務之訴願，訴願機關僅就
      被告所屬大安分局前開覆函非行政處分為決定不受理，疏
      未就被告怠於為行政處分之違誤予以糾正，並命被告速為
      一定之處分，尚有未洽，原告乃提起本件課予義務訴訟，
      揆諸前揭規定，洵無不合。
五、綜上所述，被告就原告申請核准退還91年度7、8月營業稅溢
    付稅額案，僅函覆原告處理進度，而未於法定期間內為准駁
    之行政處分，尚有違誤，原告誤認前開覆函為行政處分而提
    起訴願，固有未合，惟訴願決定僅就原告請求撤銷前開覆函
    部分為決定不受理，而未就被告怠為處分部分予以糾正，亦
    有未洽，原告訴請撤銷訴願決定，其理由雖不盡相同，惟其
    結論則無二致，應予准許。惟原告是否合於前揭營業稅法第
    39條第1項所定溢付營業稅額情形及溢付之稅額若干，被告
    尚未為實質審查，是本件事證尚未臻明確，原告訴請被告應
    作成准予核退4,941,980元之處分，核未達全部有理由之程
    度，爰依行政訴訟第200條第4款規定，判命被告應依本判決
    之法律見解對於原告作成決定，原告其餘請求，為無理由，
    應予駁回。
據上論結，本件原告之訴為一部有理由，一部無理由，依行政訴
訟法第104條、民事訴訟法第79條，判決如主文。
中　　華　　民　　國　　94　　年　 　4　　月　　6　　 日
                       第四庭審判長法  官　徐瑞晃
                                   法  官　吳慧娟
                                   法  官　蕭惠芳
上為正本係照原本作成。
如不服本判決，應於送達後20日內，向本院提出上訴狀並表明上
訴理由，如於本判決宣示後送達前提起上訴者，應於判決送達後
20日內補提上訴理由書（須按他造人數附繕本）。
中　　華　　民　　國　　94　　年　 　4　　月　　6　　 日
          　　　　　　   　　　　　書記官  李淑貞
